臺灣高等法院臺中分院刑事判決　　　　 96年度上易字第860號
上　訴　人　臺灣臺中地方法院檢察署檢察官
上　訴　人
即　被　告　乙○○
選任辯護人　陳浩華律師
上列上訴人因被告妨害名譽案件，不服臺灣臺中地方法院96年度
易字第658號中華民國96年4月12日第一審判決（起訴案號：臺灣
臺中地方法院檢察署96年度偵字第15號），提起上訴，本院判決
如下：
    主  文
原判決撤銷。
乙○○散布文字，指摘足以毀損他人名譽之事，處拘役參拾日，
，如易科罰金，以銀元參佰元即新臺幣玖佰元折算壹日。減為拘
役拾伍日，如易科罰金，以銀元參佰元即新臺幣玖佰元折算壹日
。
    犯罪事實
一、乙○○原與丙○○於民國（下同）89年 1月間，合夥經營「
    阿明師老店太陽堂食品有限公司」（下稱阿明師公司，乙○
    ○係以其配偶黃麗雲之名義入股。公司設址：台中市○○路
    ○段11號1樓），並由丙○○擔任董事且為阿明師公司之代表
    人，嗣於92年6月9日，合夥人間因經營理念不合，丙○○因
    故遭股東解職遂退出阿明師公司而轉任職於仳鄰之「元明商
    店食品有限公司」（下稱元明公司），而雙方則因生意競爭
    關係迭生齟齬，並引發多件民刑訴訟，嫌隙漸深。乙○○明
    知丙○○離職時，阿明師公司帳戶內自 91年度至92年2月份
    止，尚有可供分配之現金（應收款未予計列）新臺幣（下同
    ） 936萬4267元，於丙○○離職後，各股東依丙○○任職時
    所擬之分配計畫分配現金與各股東後，公司帳戶內之現金方
    剩餘2元，竟因與丙○○之積怨，而於94年5月間某日，在阿
    明師公司，於不知情之聯合報記者李曜丞前來採訪阿明師公
    司股東糾紛時，其已預見記者採訪後會在報紙上刊登，且此
    情亦不違背其本意之不確定故意，竟意圖散佈於眾，向李曜
    丞不實指摘「丙○○將整個公司掏空，致公積金只剩 2元」
    之足以貶抑他人對丙○○個人經營能力、道德形象、社會地
    位及人格評價而毀損其名譽之事實，李曜丞嗣於 94年5月23
    日之聯合報A5版內報導此事，林棋海則透過李曜丞以文字散
    佈上開不實之事實。而丙○○於經友人轉告報紙報導內容後
    ，始知上情。
二、案經丙○○告訴，由臺灣臺中地方法院檢察署檢察官偵查起
    訴。
    理  由
一、按被告以外之人於偵查中向檢察官所為之陳述，除顯有不可
    信之情況者外，得為證據。是否「顯有不可信之情況」，係
    由法院依該偵查中陳述之外部情況以為判斷。查證人丙○○
    、李曜丞於檢察官偵訊中，經諭知證人具結之義務及偽證之
    處罰並命朗讀結文具結後（見偵查卷第24、25頁），以證人
    之身分完整、連續陳述事件之經過，檢察官就上開偵查訊問
    之實施，並無任何違反相關規定之瑕疵，上開證人於偵訊時
    之證詞並無「顯有不可信之情況」，應認具證據能力，合先
    敘明。
二、訊據被告乙○○固不否認於上開時、地接受聯合報記者李曜
    丞訪問之事實，惟矢口否認有加重誹謗之妨害名譽犯行，辯
    稱：伊只拿丙○○所製作之阿明師公司 91年至92年2月間之
    股東分配明細表給記者看，伊並無說「丙○○掏空公司」之
    言語，告訴人丙○○擔任阿明師公司負責人期間曾擅自取走
    公司資金 250萬元，此舉何異掏空公司，且阿明師公司於91
    年間並無提列公積金。況伊接受記者訪問時，該記者並無向
    伊說明訪談內容會公開報導，是伊縱曾指摘上開事實，但絕
    無散佈於眾之意圖云云。惟查：
  (一)上揭犯罪事實，業據告訴人即證人丙○○於檢察官偵查中結
    證甚詳，且證人李曜丞於偵查亦證稱：當時因為丙○○的店
    被潑油漆，林棋海的店就被砸，伊對這件事情有興趣，所以
    就去查訪，並分別訪問雙方，報紙上用螢光筆畫起來的部分
    （即乙○○指稱丙○○掏空公司，引發股東不滿．．．丙○
    ○任董事長時，每年提報表，91年度紅利即達2000萬元；乙
    ○○掌控公司至今年元月，共18個月，不分紅利、不公開帳
    冊，都在掏空公司，乙○○反駁說，丙○○才將公司掏空，
    致公積金只剩2元)，是依據雙方指控而報導，於訪談時，被
    告並未拿任何帳冊給伊看等語（見他字第3023號卷第21、22
    頁）；其於原審又結證稱：「（問：你在做這報導的時候，
    是先去找哪個當事人？）剛開始是因為丙○○的店被潑漆，
    再來才是阿明師老店中港店被砸店，我們就想說兩個作餅的
    怎麼會發生這樣的社會事件，才會去報導這事情，我記得我
    去報導的時候，他們兩人已經互告好幾件，丙○○先生講乙
    ○○先生都沒什麼好話，我去問乙○○，他也沒有什麼好話
    」、「（問：報導最下面第三段的前半段內容，這段話是誰
    講的？）丙○○自己講的」、「（問：他否認後，乙○○說
    了什麼？）就如第三段的後段（即丙○○將整個公司掏空，
    致公積金只剩2元)」、「（問：你在訪問乙○○的時候，你
    有無說今天講的話會報導出來？）有，他知道我會報導」、
    「（問：他有無同意你報導？）有，他有同意，沒有書面」
    、「（問：被告知道你要報導的內容就是第三段的後段？）
    他知道我訪問他的內容，我會作報導」、「我有確實跟他說
    今天訪問的事情我要報導」、「（問：你在採訪乙○○的時
    候，他說丙○○把整個公司掏空至公積金只剩2元 ，有無提
    出什麼文件佐證？）沒有特別印象」等語（見原審卷第41至
    43頁)。並有聯合94年5月23日之報導及證人李曜丞所提出之
    採訪過程照片附卷可證（見發查字第3135號卷第28頁，原審
    卷第51至54頁。依證人李曜丞於偵、審中所證，足見被告於
    李曜丞訪問時，確有向記者指摘「丙○○將整個公司掏空，
    致公積金只剩2元」等情 ，並已預見上開訪談內容將於聯合
    報刊登之事實，應堪認定。是被告否認有說「丙○○掏空公
    司」之言語，且記者並無向伊說明訪談內容會公開報導云云
    ，要屬卸責之詞，不足採信。
  (二)告訴人丙○○之阿明師公司代表人一職，已於92年6月9日被
    解除其公司代表人職務，並於 92年6月11日辦理公司變更登
    記，此有阿明師公司股東同意書及阿明師公司變更登記表附
    卷可按（見發查字第3135號卷第10至15頁）。而上開「阿明
    師公司股東分配明細表」，係告訴人丙○○於92年6月9日解
    除公司代表人之職務前所擬之分配計畫，而欲分配現金與各
    股東，依上開股東分配明細表所示，告訴人丙○○離職時，
    阿明師公司帳戶內自 91年度至92年2月份止，尚有可供分配
    現金(應收款未予計列）936萬4267元，此有該股東分配明細
    表在卷可參（見他字第3023號卷第39頁）。而告訴人所擬上
    開股東分配明細表，係於告訴人丙○○離職後之 92年6月13
    日始完成分配等情，亦據被告於偵查中供明在卷（見他字第
    3023號卷第37頁），且證人即阿明師公司會計李金紜於原審
    亦證稱：該股東分配表係告訴人丙○○所製作，當時他的意
    思是要把全部盈餘的錢分光，保留 2元盈餘在公司等語在卷
    （見原審卷第39、40頁）。足徵阿明師公司如不依告訴人丙
    ○○離職前所擬股東分配明細表將現金分配予各股東，則該
    公司於92年6月間扣除應收款項外，尚有現金936萬4267元，
    如將現金分配予各股東後，現金始剩餘 2元。而阿明師公司
    係一有限公司之組織之型態，將現金依各股東出資比例分配
    予各股東，對各股東而言並無任何不利，核與一己私利掏空
    公司有別。
  (三)阿明師公司之資本額為 100萬元，各股東出資額均為20萬元
    ，此有阿明師公司設立登記表在卷足憑（見發查字第3135號
    卷第9頁)，而如依股東分配明細表所載，告訴人丙○○所占
    出資比例則為850分之250，惟被告於94年4月8日，以高價50
    0萬元購買告訴人之出資股份（此有協議書附於發查字第313
    5號卷第23、24頁)，如謂告訴人有掏空公司之情事，何以被
    告願出高價購買上開股份，實有違常情。雖被告於偵查中另
    辯稱：掏空是在92年，但伊發現時已經太晚云云，然被告94
    年間，既欲收購告訴人丙○○之股份，豈有可能未詳細查閱
    公司之財務，即率爾以 500萬元之高價收購，是其此部分所
    辯，顯係卸責之詞，不足採信，而此益足以證明被告於接受
    聯合報記者採訪時，確有藉由聯合報記者之文字報導，指摘
    上開足以毀損告訴人名譽之不確定故意。至被告另稱告訴人
    丙○○擔任阿明師公司負責人期間，曾擅自取走公司之資金
    250萬元，且阿明師公司於 91年間並無提列公積金云云。然
    查被告所指稱之上開250萬元，係發生在90年8月15日，若告
    訴人當時有挪用該 250萬元之情事，被告於94年收購告訴人
    丙○○之股份時，豈可能未查悉。再阿明師公司有無按公司
    法之規定提列公積金，係該公司有無違反公司法之規定，亦
    與告訴人有無掏空公司無關。況被告用以指摘告訴人丙○○
    有無掏空公司資產之憑據，係上開股東分配表，核與告訴人
    丙○○有無取走上開 250萬元及依公司法之規定提列公積金
    無關。
三、本件被告雖係被動接受聯合報記者採訪而發表言論，然所言
    指摘告訴人「丙○○將整個公司掏空，致公積金只剩 2元」
    ，在經記者報導後，必然對告訴人之名譽造成損害，此應為
    被告所得預見，而被告為該表示後，並未告知記者此僅屬私
    下怨懟之語，不可刊登，顯見被告對該報導內容將損及自訴
    人名譽結果之發生，應並不違背其本意。本件事證明確，被
    告犯行堪以認定。
四、查被告行為後，刑法部分修正條文業於95年7月1日施行，有
    關本案新舊法比較適用如下：
  (一)刑法第 41條第1項前段，於刑法修正公布實行前，原規定「
    犯最重本刑為5年以下有期徒刑以下之刑之罪，而受6個月以
    下有期徒刑或拘役之宣告，因身體、教育、職業、家庭之關
    係或其他正當事由，執行顯有困難者，得以銀元300元(即新
    台幣900元）折算1日，易科罰金」，而修正公布施行之刑法
    第41條第1項前段則規定：「犯最重本刑為5年以下有期徒刑
    以下之刑之罪，而受 6個月以下有期徒刑或拘役之宣告，得
    以新台幣1000元、2000元、3000元折算 1日，易科罰金」，
    比較新舊法規定，以修正公布施行前之易科罰金折算標準較
    有利於行為人。
  (二)刑法第33條第5款關於罰金刑之規定，由「罰金：銀元1元以
    上」，修正為「罰金：新臺幣1000元以上，以百元計算之」
    ，本案關於罰金刑部分，經比較新、舊法結果，應適用被告
    行為時法即修正前刑法第 33條第5款之規定較有利於行為人
    。
五、按誹謗罪之故意，以行為人對其指摘或傳述之事足以損害他
    人名譽有所認識，並且進而決意加以指摘或傳述該事件之具
    體內容，即已該當。是核被告所為，係犯刑法第310條第2項
    之加重誹謗罪。被告利用不知情之聯合報記者李曜丞犯罪，
    為間接正犯。原審以被告罪證明確，予以論罪科刑，固非無
    見，惟原審未及依中華民國96年罪犯減刑條例之規定減刑，
    即有未當，被告猶執前詞指摘原判決不當，為無理由；至公
    訴人上訴意旨略以：被告自始不認罪，亦未與告訴丙○○和
    解，且不只一次對告訴人及至親、同事公然侮辱，原審僅量
    處拘役30日，顯然過輕等語，指摘原判決不當，雖亦無理由
    （詳如後述），但原判決既有上開可議之處，自應由本院將
    原判決徹銷改判。爰審酌被告與告訴人合夥經營阿明師公司
    ，後因經營理念不合，且雙方因生意競爭關係迭生齟齬，嫌
    隙漸深，而互為攻訐，雖被告利用報紙媒體指摘足以貶低告
    訴人名譽之負面文字，確有不當，但本案係肇因於告訴人丙
    ○○於李曜丞記者採訪時先指控被告，嗣李曜丞再前往採訪
    被告，致被告激烈反駁，而為上開不實之指控，此亦據證人
    李曜丞於原審證述屬實（見原審卷第41至43頁），本案尚非
    被告主動找記者，而故為不實之陳述，雖被告此舉對告訴人
    之名譽造成損害，及其犯罪後否認犯行之態度不足為採，然
    本院斟酌上情及被告之品行、智識程度等一切情狀，認量處
    主文所示之刑，並依修正前刑法第 41條第1項前段之規定，
    諭知易科罰金之折算標準，即足昭警惕。又被告上開犯罪之
    時間在 96年4月24日以前，合於中華民國96年罪犯減刑條例
    第2條第1項第3款之規定，應就所宣告之刑，減其刑期2分之
    1，並就所減得之刑，諭知易科罰金之折算標準。
據上論結，應依刑事訴訟法第369條第1項前段、第364條、第299
條第1項前段，刑法第2條第1項前段，第 310條第2項，修正前刑
法第41條第1項前段，罰金罰鍰提高標準條例第1條前段，修正前
罰金罰鍰提高標準條例第2條，中華民國96年罪犯減刑條例第2條
第1項第3款、第7條、第9條，判決如主文。
本案經檢察官甲○○到庭執行職務。
中　　華　　民　　國　　96　　年　　7 　　月　　20　　日
            刑事第十庭    審判長法　官　林　照　明
                                法　官　李　平　勳
                                法　官　蔡  名  曜
上列正本證明與原本無異。
不得上訴。
                                書記官　劉　恒  宏
中　　華　　民　　國　　96　　年　　7　　月　　23　　日
附錄本案論罪科刑法條全文：
刑法第310條
意圖散布於眾，而指摘或傳述足以毀損他人名譽之事者，為誹謗
罪，處一年以下有期徒刑、拘役或五百元以下罰金。
散布文字、圖畫犯前項之罪者，處二年以下有期徒刑、拘役或一
千元以下罰金。
對於所誹謗之事，能證明其為真實者，不罰。但涉於私德而與公
共利益無關者，不在此限。
